臺灣新竹地方法院民事判決  
108年度訴字第934號
先位原告即  
反訴被告    金銀都飾品有限公司

法定代理人  曹展榮  
備位原告即  曹展榮  
反訴被告
上二人共同
訴訟代理人  吳存富律師
            王姿茜律師
            鍾依庭律師
            黃韋儒律師
            許亞哲律師
被告即
反訴原告    何仁弘  
訴訟代理人  曾桂釵律師
上列當事人間損害賠償等事件，本院於民國110年11月25日言詞
辯論終結，判決如下：
    主  文
甲、本訴部分
一、先位原告金銀都飾品有限公司之先位之訴及其假執行之聲請
    、備位原告乙○○之備位之訴及其假執行之聲請，均駁回。
二、本訴訴訟費用由先位原告金銀都飾品有限公司、備位原告乙○○共同負擔。
乙、反訴部分
一、反訴被告乙○○及金銀都飾品有限公司應共同給付反訴原告新
    臺幣貳佰參拾捌萬貳仟零參元，及自民國一０九年三月十四
    日起至清償日止，按年息百分之五計算之利息。
二、反訴原告其餘之訴駁回。
三、反訴訴訟費用由反訴被告乙○○及金銀都飾品有限公司共同負
    擔百分之三十五，餘由反訴原告負擔。
四、反訴部分主文第一項，於反訴原告以新臺幣捌拾萬元供擔保
    後，得假執行。但反訴被告乙○○及金銀都飾品有限公司如以
    新臺幣貳佰參拾捌萬貳仟零參元為反訴原告預供擔保後，得
    免為假執行。
五、反訴原告其餘假執行之聲請駁回。
    事實及理由
壹、程序事項
    按「訴狀送達後，原告不得將原訴變更或追加他訴。但請求
    之基礎事實同一者、不甚礙被告之防禦及訴訟之終結者，不
    在此限。」民事訴訟法第255條第1項第2、7款定有明文。又
    按「被告於言詞辯論終結前，得在本訴繫屬之法院，對於原
    告及就訴訟標的必須合一確定之人提起反訴。」「反訴之標
    的，如專屬他法院管轄，或與本訴之標的及其防禦方法不相
    牽連者，不得提起。」民事訴訟法第259條、第260條第1項
    亦規定甚明。經查：本訴先位原告金銀都飾品有限公司（下
    稱金銀都公司）以承租人地位依不動產租賃契約關係對本訴
    被告甲○○起訴後，本訴被告甲○○抗辯承租人包括乙○○個人在
    內（共同承租），故金銀都公司單獨起訴為當事人不適格。
    乙○○遂追加為備位原告及備位聲明（卷一第99-100頁）。嗣
    本訴被告甲○○以出租人地位對乙○○、金銀都公司提起反訴（
    卷一第147頁）（為避免稱謂混淆，以下逕稱金銀都公司、
    乙○○、甲○○；金銀都公司及乙○○在本訴合稱原告2人、在反
    訴合稱被告2人）。經核本訴先位原告、備位原告主張之不
    動產租賃契約關係基礎事實同一，不甚礙本訴被告之防禦及
    訴訟之終結；且反訴原告之反訴標的，與本訴之標的及其防
    禦方法相牽連（詳後述），與前引規定無違，故乙○○所為追
    加備位原告及備位聲明、甲○○所為反訴，均應准許。
貳、實體事項
甲、本訴部分
一、金銀都公司、乙○○起訴主張：
㈠、甲○○為門牌號碼新竹市○區○○路00號房屋(共4層樓）（下稱系
    爭房屋）所有權人，長期旅居美國，故委託其父親何廷煥醫
    師、母親何蘇素貞處理系爭房屋租賃事宜。何廷煥代理甲○○
    簽訂如【附表】所示之租約二、三、四、五，何廷煥於民國
    100年10月25日過世後，由何蘇素貞代理甲○○簽訂租約六、
    七，故兩造間租約期間已延長至114年4月30日止，即使甲○○
    事後反悔亦不生影響。雖甲○○否認對何蘇素貞授予代理權，
    然甲○○自承有請何蘇素貞代收房租、房租作為其母何蘇素貞
    生活費、未委託父母以外之人處理租賃事宜、父母有為其保
    管個人印章等語，可見具有表見代理外觀，為維護交易安全
    及承租人之正常信賴，甲○○仍應負表見代理之出租人責任。
㈡、詎料甲○○於108年2月13日及108年2月27日先後委託律師寄發
    郵局存證信函，表示租約七無效，要求原告2人應於108年4
    月30日租期屆滿時遷出並返還系爭房屋，此顯係甲○○預示拒
    絕給付，即拒絕繼續提供系爭房屋供承租人使用。債務人預
    示拒絕給付後已不可期待債務人履行債務，與給付不能之結
    果類似，此際無強令債權人等待履行期屆至再行主張權利之
    必要，應視同債務人給付不能，類推適用給付不能之效力規
    定，准許債權人解除或終止契約並請求因債務人拒絕給付所
    致之損害（最高法院106年度台上字第30號判決參照）。故
    而，原告2人以於108年5月31日將系爭房屋點交返還予甲○○
    之代理人丁○○之方式，對甲○○為終止租約七之意思表示。
㈢、兩造租約第8條約定承租人可將系爭房屋一部或全部轉租他人
    ，而訴外人高大偉向原告承租系爭房屋1樓，租期自102年6
    月3日起至108年6月2日止，共6年，租金每月新臺幣（下同
    ）35萬元。另訴外人賴明男向原告承租系爭房屋2樓，租期
    自102年5月1日起至108年4月30日止，共6年，租金每月14萬
    2,500元，若非甲○○違約不租，上開2位訴外人應會再向原告
    續租6年。依租約七，原告應給付甲○○每月租金32萬元，故
    原告因甲○○違約所失之轉租利益為1,242萬元【計算式：35
    萬元+14萬2,500元-32萬元X12個月X6年】。租約七既經原告
    合法終止，則原告得依民法第260、263、216條，請求甲○○
    賠償損害1,242萬元，惟考量裁判費成本，僅先一部請求240
    萬元。
㈣、此外，乙○○簽訂租約二時已給付押租金200萬元，依租約二第
    5條，甲○○應於承租人遷空、交還系爭房屋後無息退還押租
    金。嗣由金銀都公司概括承受乙○○之租約權利義務而續簽租
    約三、四、五、六、七。甲○○之代理人丁○○於108年5月30日
    承諾俟點交返還系爭房屋後將退還押租金，原告既於108年5
    月31日已將系爭房屋騰空返還，甲○○自應返還押租金200萬
    元予金銀都公司或乙○○。
㈤、另者，系爭房屋2樓原由何廷煥醫師作為醫院使用，乙○○為能
    有效利用系爭房屋，遂與何廷煥約定由乙○○代出資金變更使
    用執照，何廷煥則於租期屆滿前給予乙○○免收四個月租金即
    160萬元之優惠，此有「原證十」可稽（108年度竹簡調字第
    361號，下稱調字卷，原證十），惟乙○○繳納租金之方式係
    每次預付12個月，故乙○○實際上已預付四個月租金即160萬
    元，未受免收優惠。之後承租人變更為金銀都公司，由金銀
    都公司概括承受乙○○與甲○○間之租賃權利、義務，故甲○○應
    依89年間之代出資金之約定返還代出資金160萬元予金銀都
    公司或乙○○。
㈥、綜上，原告得向甲○○請求賠償所失利益240萬元、返還押租金
    200萬元、返還代出資金160萬元（以上合計600萬元）。
㈦、先位訴之聲明：
  ⒈甲○○應給付金銀都公司600萬元，及其中200萬元自108年6月1
    日起，其餘400萬元自起訴狀繕本送達翌日起，均至清償日
    止，按年息5%計算之利息。
  ⒉金銀都公司願供擔保，請准宣告假執行。
  ⒊訴訟費用由甲○○負擔。
    備位訴之聲明：
  ⒈甲○○應給付乙○○600萬元，及其中200萬元自108年6月1日起，
    其餘400萬元自民事訴之變更暨聲請調查證據（二）狀繕本
    送達翌日起，均至清償日止，按年息5%計算之利息。
　⒉乙○○願供擔保，請准宣告假執行。
　⒊訴訟費用由甲○○負擔。　　
二、甲○○則答辯以：
㈠、甲○○目前尚留存之租約中最早日期為87年4月1日與乙○○簽署
    者（卷一第41-47頁），租期87年4月1日至91年3月31日，每
    月租金38萬元，即租約一，是乙○○至少自87年4月1日起即承
    租系爭房屋，至91年始加入金銀都公司共同承租，甲○○所看
    重之信賴關係存在於與乙○○間，至於乙○○出於節稅目的，加
    入金銀都公司為共同承租人以申報租金支出，甲○○不予過問
    。
㈡、甲○○向來只委託父親何廷煥處理系爭房屋租賃事宜，母親何
    蘇素貞從未涉及此事。否認曾授權何蘇素貞處理系爭房屋租
    賃事宜，亦未為任何符合民法第169條表見代理要件「由自
    己之行為表示以代理權授與他人，或知他人表示為其代理人
    而不為反對之表示者」之客觀行為。緣於何廷煥100年10月2
    5日過世後，乙○○於103年4月初私自到私宅找尋母親，要求
    母親在既存租約五上加註展延租期成為租約六。甲○○知悉後
    本欲起訴請求返還系爭房屋，但不願見母親因此捲入訴訟，
    故對於母親103年4月初此次無權代理行為予以事後追認，甲○○追認後已於105年間清楚告知乙○○爾後不會再續租，也請
    乙○○不要再騷擾母親，故兩造間最後一份租約為租約六，租
    期至108年4月30日即止。
㈢、然乙○○竟於107年4月16日故技重施，私自到私宅找尋母親，
    趁母親罹患阿茲海默症失智、欠缺認知能力、無親人在場情
    況下，叫母親寫下「租期續租陸年。自109年四月三十日至1
    14年三月三十日，一0七年4/16日」之字樣（調字卷原證四
    夾縫處即卷一第274頁）。然母親於105年間已有失智症狀，
    106年10月份確診，此有臺北榮民總醫院106年10月6日診斷
    證明書、記憶特別門診治療紀錄可證，亦有臺大醫院新竹分
    院109年1月8日診斷證明書載明母親自107年9月間在台大醫
    院就診因輕度失智症有認知障礙等情（卷一第62、95-97頁
    ），可見母親是遭乙○○誘騙始在契約上加註。另乙○○稱母親
    將105年租金降為32萬元乙事亦疑點重重，該字跡是何人、
    何時所寫？為何寫「參拾貳元正」（32元而非32萬元），是
    否即因母親失智所寫，才會如此離譜。租約七為母親無權代
    理且經甲○○明確拒絕承認而確定無效，則原告主張其因甲○○
    違約預示拒絕給付而於108年5月31日終止租約，受有轉租租
    金利益損失1,242萬元、一部請求240萬元云云，均屬無據。
㈣、兩造間最後有效之租約六第5條押租金200萬元，係乙○○於租
    約一時期所交付，於租約二之後，因乙○○對其已提供之押租
    金便宜行事，繼續充作新租約之押租金，省略返還再重新提
    交之煩。而金銀都公司於租約一、二當時尚非契約當事人，
    對此筆押租金無請求權。押租金之目的在於擔保承租人履行
    租賃債務，於租賃關係消滅後，如有欠租或其他債務不履行
    ，所交付之押租金當然發生抵充之效力，而於抵充後，猶有
    餘額，始生返還押租金之問題。而原告於108年4月30日租約
    屆滿後不僅逾期占用1個月（即108年5月1日至31日)，且甲○○委託妹婿丁○○於108年5月30日入內查看系爭房屋時，現場
    一片狼籍，不忍卒睹，甚至連92年9月1日凌晨05：48系爭房
    屋3樓因電器使用不當發生火災造成3樓毀損、電線毀損，迄
    今也完全未修繕，整層無照明。且1、2樓搬遷後未回復原狀
    ，業經法院囑託臺中市大臺中建築師公會鑑定屬實，甲○○各
    項損失金額高達926萬元（詳後述），將乙○○200萬元押租金
    抵充後，尚不足726萬元，甲○○已提起反訴。
㈤、乙○○另引調字卷原證10租約為據，主張89年8月16日有代出資
    金之約定，請求返還代出資金160萬元，然乙○○所述暨原證1
    0均非真正。原證10全部均係乙○○筆跡，毫無被告父親何廷
    煥筆跡，但凡何廷煥有擔任連帶保證人之租約，皆會在租約
    上甲方保證人欄位「簽名及加蓋章」或「簽名加捺指印」，
    此觀租約二、三、四、五即明。然原證10不僅全文都是乙○○
    筆跡，連帶保證人欄竟無父親簽名，只有模糊不清的印文，
    絕非父親行徑，何廷煥父子皆為有資力之人，根本不需要乙○○代出資金後再免收租金抵還給乙○○。乙○○承租系爭房屋20
    餘年從未提及此事，直至108年5月30日會同進屋查看2至4樓
    時才忽然提及，丁○○請他拿出證明，乙○○提示1份十分新穎
    之租約形式文件，不似已20年之舊文件，有丁○○所拍照片可
    參（卷一第75-76頁），丁○○質問怎會如此之新，像才買的
    ，乙○○便收起來未再提。況若果是89年8月16日所簽署，則
    當時有效租約為租約二，應已於租約二租期屆滿前結算完畢
    ，互不相欠後才再簽訂租約三此一新約，方不至發生「四個
    月租金」金額因租約續訂而有不同（因每月租金金額已有變
    動）。乙○○20年中歷經數次換約，20年後才提出此事，更添
    疑竇。
㈥、綜上，金銀都公司所為先位之訴、乙○○所為備位之訴，均無
    理由。並答辯聲明：⑴先位原告之訴、備位原告之訴、假執
    行之聲請，均駁回。⑵訴訟費用由原告負擔。⑶如受不利判決
    ，願供擔保，請准宣告免為假執行。
三、本院之判斷：
㈠、金銀都公司主張其自租約三起概括承受乙○○之權利義務而為
    先位原告，概括承受乙○○給付之押租金200萬元、代出資金1
    60萬元，且與甲○○簽訂租約三至租約七，則為甲○○所否認，
    並主張乙○○、金銀都公司為租約三至租約六之共同承租人，
    兩造間最後一份租約為租約六。是以，本院應先予審究者，
    乃租約三至租約六之承租人究係乙○○個人？金銀都公司？或
    者二者皆是？再者，租約七是否有效？經查：
　⒈金銀都公司係83年4月25日設立登記，董事3名，董事長乙○○
    ；於103年5月20日變更登記，董事僅1名即乙○○，乙○○1人即
    全部出資額，故金銀都公司自103年5月20日後已是1人公司
    ，此有臺北市政府109年11月10日府產業商字第10955897600
    號函及公司變更登記事項表在卷可稽（卷二第105-110頁）
    ，故乙○○自金銀都公司設立時起迄今，均為該公司法定代理
    人。
　⒉租約三第1頁之承租人欄位，原本只有記載「乙○○」在欄位正
    中間，後來勉強在兩行中間格線處插入「金銀都公司」（蓋
    用大小章），最末頁立契約人（乙方）欄位記載「金銀都公
    司乙○○（蓋用大小章）」，同時記載公司統編00000000、個
    人身分證字號Z000000000。而租約四、五第1頁之承租人欄
    位記載「金銀都公司乙○○」（只蓋用小章），最末頁立契約
    人（乙方）欄位記載「金銀都公司乙○○」（只蓋用小章），
    同時記載公司統編00000000、個人身分證字號Z000000000。
    租約四、五並未蓋用金銀都公司大章，契約全文亦無乙○○表
    明其代表金銀都公司簽約之意旨，租約六沿用租約五。從而
    ，租約三至租約六之承租人究係乙○○個人？金銀都公司？或
    者二者皆是？難以僅憑契約書形式觀察，應探究當事人真意
    。
　⑴本件本訴起訴時，金銀都公司主張其為承租人，且概括承受
    乙○○於租約二之押租金200萬元返還請求權、代出資金160萬
    元返還請求權，可見金銀都公司自認為承租人。甲○○亦辯稱
    金銀都公司於租約三加入共同承租，係為節稅目的，可將租
    金申報為金銀都公司成本支出。基上，兩造均不爭執金銀都
    公司為承租人，故金銀都公司為租約三至租約六之承租人，
    應可認定。　
　⑵乙○○於租約一繳交押租金200萬元（註：原告2人提出最早之
    租約書面為租約二，甲○○提出最早之租約書面為租約一，而
    乙○○並未否認租約一形式真正，本院核對租約一、二之乙○○
    印文完全相同，且租約一有記載自87年4月起之租金支票號
    碼，且記載訂約時交付200萬元押租金，故本院認租約一真
    正，為兩造間最早租約），續轉於租約二，於租約三時並未
    請求返還，且長達21年間從未曾通知甲○○將押租金返還請求
    權讓與金銀都公司之意思表示，直至本件訴訟時追加乙○○為
    備位原告，欲行使承租人權利，故乙○○認為承租人若非金銀
    都公司即是乙○○個人。此情對照於原告2人提出之轉租予第
    三人高大偉、賴明男之租約，出租人均為乙○○個人，並無金
    銀都公司在列，可以佐證（調字卷原證8、原證9）。又於點
    交返還系爭房屋之前一日，乙○○與丁○○間對話，乙○○個人亦
    請求退還押租金而表示「蔡先生您好！請您看一下，明天下
    午三點，我交房屋，您退押金，可以嗎？」（卷一第70頁）
    亦明。而租賃契約乃出租人信任承租人而訂立之契約，若出
    租人不信任其人，自不能強使其出租；又非經出租人承諾，
    不得轉租；又承租人未經出租人承諾，竟將不動產之租賃物
    轉賃於他人，或將契約訂定不得轉租之房屋租賃轉租於他人
    ，或契約雖未為不得轉租之訂定，而以房屋之全部轉租於人
    者，出租人有終止租賃契約之權，民法第443條立法理由闡
    釋綦詳。本院審酌甲○○先與乙○○訂立租約一、租約二，嗣因
    乙○○經營金銀都公司並擔任法定代理人，甲○○始同意金銀都
    公司加入為承租人以便利乙○○節省稅捐之目的，並無使乙○○
    退出租約、單獨與金銀都公司締約之意思，故對於租約四、
    租約五僅只乙○○個人蓋用私章而無金銀都公司大章亦不予聞
    問，堪信乙○○亦為承租人。故而，甲○○辯稱金銀都公司、乙○○為租約三至租約六之共同承租人，較為可採。
　⒊關於租約七之效力，本院基於以下事證及理由，認租約七無
    效：　　
　⑴兩造均不爭執何蘇素貞在租約七上加註「租期續租陸年。自1
    09年四月三十日至114年三月三十日，一0七年4/16日」字樣
    之日為107年4月16日，何蘇素貞22年3月出生，斯時已高齡8
    5歲。何蘇素貞於106年10月6日業經臺北榮民總醫院確診罹
    患失智症，有記憶力減退、日常生活需人照料情況，復於10
    6年12月8日經鑑定為輕度身心障礙，領有身心障礙證明，聯
    絡人為女兒「何露莉」（卷一第62、64頁）。是以，何蘇素
    貞在租約七上加註文字時，是否確能辨別所為行為之法律效
    果，殊值懷疑。再者，甲○○有胞妹何露莉在台灣擔任母親之
    身心障礙聯絡人，又有妹婿丁○○可以協助，若果甲○○就系爭
    房屋租賃事宜有委託他人處理必要，當以年輕身強體壯之胞
    妹、妹婿為首選，豈有委託年高85歲之失智母親處理之理。
　⑵佐以證人丁○○具結證述：108年1月24日農曆年前甲○○從美國
    回來臺灣，我跟太太何露莉、丙○○、甲○○去張樹生長老家，
    甲○○用我的行動電話打給乙○○，開擴音，在場人都有聽見，
    我們要求乙○○下來新竹當面把系爭房屋不續租的事情談清楚
    ，甲○○說他105年回臺灣時就有跟乙○○通過電話說租約六是
    最後一次，以後房子要收回來，不再續租，乙○○在電話那頭
    回應說你媽媽簽了就算，你要聽媽媽的話。就我所知，丈母
    娘何蘇素貞的精神狀況跟應對狀況已經完全不正常，比如常
    說要去找已經過世很久的人。岳父何廷煥過世後，甲○○在臺
    灣的親人除了母親外就是妹妹何露莉跟我，甲○○拜託何露莉
    跟我照顧媽媽，還有幫忙把系爭房屋收回來等語（卷二第46
    0-467頁）。可知甲○○確無授權何蘇素貞續訂租約之意，甚
    至早於105年已積極通知乙○○絶不再續租之意思。參照甲○○1
    08年1月24日通話後未久即委託張淑美律師於108年2月13日
    （大年初九）寄發存證信函，通知原告2人於108年4月30日
    屆滿不再續租，且並未授權何蘇素貞處理租約事宜之急切態
    度，亦可徵甲○○早已決意收回系爭房屋不再續租。
　⑶乙○○雖執甲○○所陳「父母可能有保管我的印章」、「我父親
    還健在時我有請父母代為處理、代收租金」、「有請媽媽代
    收房租，房租作為她生活費」等語為據，主張此即為甲○○之
    授權或有授權之外觀。惟按「不動產之租賃契約，其期限逾
    一年者，應以字據訂立之，未以字據訂立者，視為不定期限
    之租賃。」此即民法第422條規定不動產租賃契約之要式性
    （應以書面）。「為委任事務之處理，須為法律行為，而該
    法律行為，依法應以文字為之者，其處理權之授與，亦應以
    文字為之。其授與代理權者，代理權之授與亦同。」「受任
    人受概括委任者，得為委任人為一切行為。但為左列行為，
    須有特別之授權：…二、不動產之租賃其期限逾二年者。」
    民法第531條、第534條第2款亦規定甚明。基上所引民法規
    定，何蘇素貞須經甲○○以書面特別授權方得代理甲○○簽訂租
    約七。然乙○○無法提出甲○○書面特別授權證明，故何蘇素貞
    無權代理甚明。再者，乙○○亦未舉證甲○○於何時、何地、以
    如何方式向其表示以交付印章、收取租金之方式對何蘇素貞
    授權簽訂租約七？是乙○○之主張既乏實據，自不應由甲○○負
    表見代理之授權人責任。
㈡、關於賠償損害240萬元，在租約七確定無效情形下，金銀都公
    司及乙○○主張其終止租約七及終止後類推適用給付不能之效
    力規定，請求甲○○賠償損害240萬元為無理由，本院無續予
    審認之必要。
㈢、關於押租金200萬元，此係乙○○於租約一所繳納，於租約一租
    期未滿前改簽租約二時未請求返還，而轉為租約二以下各租
    約之押租金，此情為兩造所不爭執。租約六第5條約定「承
    租人應於訂約時，交付出租人200萬元作為押租保證金，承
    租人如不願繼續承租，出租人應於承租人遷空、交還房屋後
    無息退還押租保證金。」原告2人雖已於108年5月31日遷空
    、交還系爭房屋，然甲○○主張因原告2人違反租約六第6條回
    復原狀義務，得向原告2人請求損害賠償及按租金5倍計算之
    違約金而予抵銷。本院因認甲○○主張損害賠償有理由且損害
    已逾200萬元，全數抵銷完畢（詳反訴部分），故已無返還
    押租金200萬元予乙○○之義務。
㈣、關於代出資金160萬元，本院審酌原證10上並無何廷煥之簽名
    ，此情與租約二、三、四、五均不同，原證10是否真正，先
    已有疑。上載「因房屋貳樓為醫院，變更須要由乙○○代出資
    金，租期屆滿前，免收肆個月租金」所謂「變更」究係何所
    指？乙○○是否已完成「變更」及「出資」而得享有免收租金
    4個月利益？亦有未明。又者，原證10除記載上開文字外，
    同頁左方同時記載「茲收到乙○○押金貳佰萬元整，租約期滿
    退還押金」文字，在原證10之後未久之91年5月1日簽署租約
    三，然租約三僅轉載200萬元押租金部分，未轉載免收4個月
    租金部分，足以推知，早在91年5月1日簽署租約三之前，雙
    方已就免收4個月租金結算完畢，或無必要、或已免收，在
    所不論。
㈤、綜上所述，金銀都公司所為先位之訴、乙○○所為備位之訴，
    均無理由，均應予駁回。所為假執行之聲請亦失所附麗，應
    併予駁回。
四、本訴部分判決基礎已臻明確，兩造其餘攻擊防禦方法及訴訟
    資料，核與判決結果不生影響，爰不一一論述。　　　
五、訴訟費用負擔之依據：民事訴訟法第78條、第85條第1項。
乙、反訴部分
一、甲○○起訴主張：
㈠、乙○○、金銀都公司（於反訴合稱被告2人）於租約三至租約六
    為共同承租人之事實，已如前述，應共同負擔承租人義務。
㈡、甲○○委託張淑美律師、李林盛律師早於108年2月13日及108年
    2月27日寄發存證信函，通知被告2人於108年4月30日租期屆
    滿不再續租，且並未授權母親何蘇素貞處理租賃事宜，何蘇
    素貞失智無完全行為能力。被告2人收受存證信函後自知理
    虧，全然未予駁斥，並開始與系爭房屋各層樓的次承租人進
    行停止營業、遷出事宜，遲至108年5月31日始點交返還系爭
    房屋。然被告2人未盡其回復原狀義務，屋內、屋外殘破毀
    壞，故依租約相關規定提起反訴，請求被告2人賠償損害，
    分述如下：
　⒈違約金160萬元：被告2人逾期遷讓返還，按租約六第6條請求
    按租金5倍計算之違約金即160萬元。
　⒉修復費用309萬元：甲○○提起反訴前已自行委託新竹市建築師
    公會鑑定修復費用為3,091,400元，故提起反訴時請求賠償
    修復費用309萬元。於本件訴訟中，復經法院囑託臺中市大
    臺中建築師公會（下稱建築師公會）鑑定，自鑑定書所附照
    片及鑑定結論即知：❶系爭房屋有「新增構造物」未正確妥
    適回復原狀，包括：鋼構樓梯及側牆、廁所隔間及設備、角
    鋼鐵架菜梯及隔牆、H型鋼柱樑、壁紙、牆壁及天花板釘孔
    凹洞、天花板之鋼釘角鐵及鐵線管線、牆壁泥作裝飾材、C
    型鋼浪板樓板、騎樓柱包覆之三夾板鋁包板及鋼浪板鐵板、
    2F地板墊高5公分、2F及4F地板加鋪塑膠方塊地磚、木作裝
    飾牆、鐵捲門、3F4F牆壁天花板遭火災燻黑、4F明架天花板
    、正面外牆膨脹螺栓等等。❷系爭房屋有「未復原之構造物
    」未正確妥適回復原狀，包括：遭拆除之甲乙RC樓梯及牆壁
    、架設C型鋼鐵架樓板或新設鋼梯之挖空樓板的回復RC樓板
    、拆除之RC樑、遭拆除之3F4F之整樘鋁窗及窗檯、毀壞及掉
    落之正立面小口壁磚、遺失之鋁窗、3F燒燬之電線管路等等
    。以上鑑定修復費用為3,584,948元（註：鑑定書原載3,585
    ,573元，因部分金額誤植，經補充鑑定書更正為3,584,948
    元），扣除前任承租人「黑又紅實業股份有限公司」（下稱
    黑又紅公司）所為變更「1樓至2樓鋼梯」相關回復費用143,
    439元、「1樓至4樓角鐵菜梯」相關回復費用181,064元後，
    尚須修復費用3,260,445元，甲○○仍僅請求309萬元。被告2
    人所辯稱其未做任何裝潢包覆，或謂是前手黑又紅公司所遺
    留云云，一派胡言，此觀GOOGLE舊街景照片截圖即明（卷二
    第73-77頁，98年1月、102年2月截圖），多年來有不同店家
    向乙○○承租，建物外觀及內裝明顯不同。又系爭房屋3樓曾
    於92年9月1日發生火災，3樓及4樓及屋突牆壁、天花板燻黑
    ，被告2人竟全然未修繕即直接再包覆裝潢以掩蓋，經鑑定
    無誤，絕非前手黑又紅公司所為或所遺留。
　⒊租金損失450萬元：依租約六第12條約定「乙方若有違約情事，致損害甲方之權益時，願聽從甲方賠償損害。」系爭房屋千瘡百孔，自108年6月1日起至109年3月13日提起反訴，至少9個月無法出租利用。新竹市中心商業區（正對火車站的中正路）為新竹市高地價區段，參考乙○○轉租1樓及2樓每月可收取492,500元租金（350,000+142,500），整棟出租可獲得之利益絕對高於492,500元，甲○○受有不能出租收取租金之損害，扣除管銷費用後每月僅以50萬元獲利計算，應不為過，甲○○共損失450萬元。
　⒋已支出拆除費用7萬元：因被告2人在系爭房屋正面外牆直接打洞鎖螺絲、裝鐡架、設廣告招牌，螺釘生鏽腐蝕未維護，鐵架晃動久了亦導致牆壁小口壁磚鬆脫剝落，不僅如此，被告2人將2F、3F之RC窗台敲掉，外推裝鋁窗，鋁框放在屋簷上，鋁框上方以鐡條固定，亦直接打洞鎖螺絲在外牆上，這些打洞處均是小口壁磚剝落處，鋁框左側以木頭支撐，右側空隙以夾板遮蔽，一些雜亂的夾板也鬆脫歪斜，另包覆於牆面的裝潢、木板鬆脫垂掛於馬路上空，裡面的管線外露搖晃，被告2人皆未拆除，導致108年10月30日外牆小口壁磚掉落、包覆外牆之裝潢板垂掛搖搖欲墜，民眾報案稱系爭房屋外牆磁磚剝落，影響行人用路安全，新竹市警察局同日緊急在現場設置封鎖線、交通錐。甲○○以公共安全為優先考量，當下便僱請訴外人彭錦湧拆除外牆有危及公共安全之附著物，牆面上所有鐡架及包覆物均拆除乾淨，再徹底檢查鬆脫的壁磚，一一敲除，以免再發生掉落地面的意外，爬上鷹架後更發現夾板也有掉落，只是卡在鐡架或平台上才未釀禍（卷一第200-209頁照片）。上述拆除費用共計70,035元，有訴外人彭錦湧估價單（含其下包）、原告妹婿丁○○簽發面額70,035元之付款支票可證（卷一第210-214頁），故請求被告2人賠償7萬元。
　⒌綜上，甲○○因被告2人違反租約得向被告2人請求之違約金、
    修復費用、租金損失、已支出拆除費用共926萬元【計算式
    ：160+309+450+7=926】。扣抵乙○○押租金200萬元後，差額
    尚有726萬元。　
㈢、被告2人雖辯稱因92年9月1日火災所致損害非因承租人重大過
    失毋庸賠償；修復費用應扣除扣舊等語。惟租約第11條已以
    特約排除民法第434條規定之適用；又租約第9條為促使承租
    人對於改裝設施此等重大事項需取得出租人之同意，並不得
    損傷建物，否則應負擔所有回復費用，此為特別約定，旨在
    督促承租人審慎評估是否進行改裝及其程度輕重，斷無自己
    恣意改裝之理，尤其被告2人為改裝2F至4F鋼梯竟切斷系爭
    房屋大樑，並未取得甲○○同意，豈能將回復原狀之負擔加諸
    出租人身上！故租約第9條乃承租人同意一旦改裝即全額負
    擔所有回復費用，沒有扣減折舊之問題。
㈣、爰依租約第6條、第9條、第11條、第12條提起反訴。並聲明
    ：⑴反訴被告2人應共同給付甲○○726萬元及自反訴起訴狀繕
    本送達翌日起至清償日止按年息5%計算之利息。⑵訴訟費用
    由反訴被告2人負擔。⑶願供擔保，請准宣告假執行。
二、乙○○、金銀都公司則答辯以：
㈠、兩造間租約七已合法延長租期至114年4月30日止，係因甲○○
    單方面預示拒絕給付，被告2人始於108年5月31日終止兩造
    間之租賃契約，故甲○○以遲延搬遷為由向被告2人請求賠償1
    60萬元違約金，並無理由。
㈡、建築師公會鑑定報告書未就系爭房屋新增構造物、未復原之
    構造物之「發生時點」逐一敘明，所為鑑定有重大瑕疵，且
    難以證明鑑定報告所列新增構造物、未復原構造物確為被告
    2人所為。緣於系爭房屋係62年12月19日完工，建築用途為
    醫院及住房(卷二第53-55頁使用執照)，嗣後該醫院搬至2樓
    執業，且因系爭房屋之地段極佳、商業繁榮，故甲○○遂將系
    爭房屋1至4樓全數出租予黑又紅公司作為營業上使用，黑又
    紅公司乃經營百貨用品，為順利處理貨品搬運、上架，遂於
    系爭房屋設立貨梯、鋼構樓梯，被告2人於88年間承租時，
    上開構造物即已存在，故應回復原狀之承租人為黑又紅公司
    而非被告2人。至少建築師公會109年12月7日中市建師(000-
    0000)鑑字第027號函暨附件一「1樓至2樓鋼梯」相關修復費
    用143,439元、附件二「1樓至4樓角鐵菜梯」相關修復費用1
    81,064元（卷二第237-241頁)，均應予扣除。
㈢、系爭房屋於92年9月1日因發生火災所致生之損害，其回復原
    狀費用不應由被告2人負擔，按「租賃物因承租人之重大過
    失，致失火而毀損、滅失者，承租人對於出租人負損害賠償
    責任。」民法第434條定有明文，然甲○○未舉證證明被告2人
    就本件失火有何重大過失，反觀新竹市消防局現場勘查、訪
    談相關人士，並就現場跡證鑑定結果研判「火災起火處為中
    正路36號3樓東北側冷氣機內部電源開關下方附近，起火原
    因以電器因素引發火災之可能性最大。」（卷一第225-264
    頁），堪認本件火災係因系爭房屋3樓東北側冷氣機之電器
    因素所引起，而該電器因素難謂可歸責於被告2人之事由，
    故被告2人自無任何過失或重大過失。是以，甲○○主張依租
    約請求被告2人賠償因火災所生損害之「致使3F、4F、RF之
    牆壁、天花板燻黑」及「3F的RC牆壁及天花頂板內埋之電線
    PVC塑膠材質絕緣保護層，在1小時之慢燒悶熱下應已熔化或
    破損的損害，應予檢修及更換」(鑑定書第16-18頁)之回復
    原狀費用，即屬無據。
㈣、退步言，縱認被告2人應負回復原狀責任，惟系爭房屋既係出
    租供他人營業用之店面，出租人即有容忍承租人以合於契約
    目的之方法，使用、收益租賃物，故為營業目的而承租店面
    空間者，除承租人進行大規模之改建，已影響房屋之安全或
    結構，而超出合意之範圍或營業之必要者外，其他像是安裝
    電話、冷氣、懸掛招牌或進行裝潢等措施時，出租人即有容
    忍之義務。又依國內房屋租賃之實務，固習慣於租約中約定
    承租人應於租約屆滿或終止時，負有回復原狀返還房屋之義
    務，然所謂之回復『原狀』，除當事人有特別約定者外，係指
    承租人應以合於契約之『應有』狀態返還，亦即合於約定方法
    使用收益所造成之自然耗損、承租人所負保管維護義務之程
    度、一般交易習慣及誠信原則，並斟酌租賃物之折舊等狀態
    而返還，而非回復租賃物之『原有』狀態。此乃因房屋隨著時
    間之經過，建築物本身或其他之裝潢、設施（如牆面油漆、
    燈具），本即有折舊及自然耗損等問題，要求承租人回復租
    賃物之『原有』狀態，不僅強人所難，亦非法律所應保護之權
    利。再者，若係出租供他人營業之店面，一般情況下更均由
    後手承租者就房屋之現有狀態加以裝潢及整修（如於安裝新
    招牌時一併拆除舊招牌）。縱認被告2人應負擔系爭房屋回
    復原狀之費用，然依向來之實務見解均認為應扣除折舊，建
    築師公會業已提出補充鑑定書鑑估折舊金額697,997元自應
    扣除。
㈤、甲○○主張其受有9個月無法出租損失450萬元部分，並非民法
    第216條所稱可得預期之利益。蓋以系爭房屋得否順利出租
    除涉及租金高低、地點位置、型態、交通環境、市場需求等
    複雜因素外，尚與出租人之磋商能力息息相關，甲○○本非專
    職出租營業建物之人，對於系爭房屋之狀態亦非瞭解，自無
    法與被告2人之能力相提並論，故甲○○不得以被告2人轉租之
    租金做為計算依據。況近年來商圈轉移嚴重，系爭房屋周邊
    地段之經濟效益早已無法同日而語，甲○○迄今均未能舉證證
    明其於被告2人於108年5月31日終止租約之前已向第三人談
    妥出租條件，甲○○亦未有任何已定之計畫或特別情事能夠取
    得此預期利益，故甲○○所謂其受有無法出租之損失450萬元
    ，僅係甲○○之單方面「希望」而已，不具客觀確定性，與「
    所失利益」要件不符。
㈥、至於甲○○主張其為拆除系爭房屋2樓以上外牆招牌、裝潢包覆
    物、外牆小口壁磚等支出拆除費用7萬元部分，僅單方面提
    出估價單及支票影本，無法證明係屬被告2人應負擔之回復
    原狀費用且屬必要。被告2人詳觀估價單項目竟有「午、咖
    」1,265元，明顯不屬於處理拆除事宜之項目，卷附支票影
    本亦無法證明丁○○或甲○○已確實給付兌現。
㈦、反訴答辯聲明：⑴反訴駁回。⑵訴訟費用由甲○○負擔。⑶如受不
    利益判決，願供擔保，請准宣告免為假執行。
三、本院之判斷：
㈠、按「承租人應以善良管理人之注意，保管租賃物，租賃物有
    生產力者，並應保持其生產力。承租人違反前項義務，致租
    賃物毀損、滅失者，負損害賠償責任。」（民法第432條第1
    項、第2項本文）；「承租人非經出租人承諾，不得將租賃
    物轉租於他人。但租賃物為房屋者，除有反對之約定外，承
    租人得將其一部分轉租於他人。」（民法第443條第1項）；
    「承租人依前條之規定，將租賃物轉租於他人者，其與出租
    人間之租賃關係，仍為繼續。因次承租人應負責之事由所生
    之損害，承租人負賠償責任。」（民法第444條）；「承租
    人於租賃關係終止後，應返還租賃物；租賃物有生產力者，
    並應保持其生產狀態，返還出租人。」（民法第455條）。
    兩造間之租約六第6條、第9條、第11條亦有相同意旨之約定
    ：「乙方（指承租人）於租期屆滿時，除經甲方（指出租人
    ）同意繼續出租外，應即日將租賃房屋誠心按照原狀遷空交
    還甲方，不得藉詞推諉或主張任何權力，如不即時遷讓交還
    房屋時，甲方每月得向乙方請求按照租金五倍之違約金至遷
    讓完了之日止。」（第6條）；「房屋有改裝設施之必要時
    ，乙方取得甲方之同意後得自行裝設，但不得損害原有建築
    ，乙方於交還房屋時自應負責回復原狀。」（第9條）；「
    乙方應以善良管理人之注意使用房屋，除因天災地變等不可
    抗拒之情形外，因乙方之過失致房屋毀損，應負損害賠償之
    責。房屋因自然之損壞有修繕必要時，由甲方負責修理。」
    （第11條）（卷一第166-173頁）。再按「不法毀損他人之
    物者，被害人得請求賠償其物因毀損所減少之價值。」民法
    第196條定有明文，依民法第196條請求賠償物被毀損所減少
    之價額，得以修復費用為估定之標準，但以必要者為限（例
    如：修理材料以新品換舊品，應予折舊），有最高法院77年
    度第9次民事庭會議決議可資參照。
㈡、乙○○為租約一至租約二之承租人、被告2人為租約三至租約六
    之共同承租人，本院審認理由已如前述。兩造係於108年5月
    31日點交返還系爭房屋，故應由被告2人共同負擔回復原狀
    、騰空、遷讓系爭房屋之義務。至於被告2人所應負擔回復
    原狀之工程性費用應為若干元，經查：
　⒈系爭房屋於108年5月31日點交當日之現況（除甲○○因公共安
    全因素而於訴訟前已拆除部分外），即如本院109年6月4日
    履勘照片（卷一第315-325頁）及鑑定人109年7月17日會勘
    照片（外放鑑定書，照片編號1-93）所示屋況甚糟，猶如廢
    棄工地，稍有不慎即可能自3樓跌落1樓，或在1樓至4樓任何
    位置皆可能受傷，非經大幅度修繕無法回復為正常屋況，絕
    非何廷煥代理甲○○於87年4月1日點交予乙○○之可供商業使用
    之原狀。
　⒉被告2人固辯稱：乙○○開始向甲○○承租之前，甲○○曾將系爭房
    屋整棟出租予訴外人黑又紅公司作為新竹營業所販賣百貨用
    品（卷二第57頁），已非何廷煥經營醫院時之原狀，故甲○○
    應舉證其最初點交予乙○○之原狀為何？歷次續約時之原狀又
    如何？否認鑑定人所見現狀為被告2人所改裝、變更等語。
    惟查：
　⑴黑又紅公司係承租系爭房屋整棟，使用1樓全部、2樓後半部
    、3樓全部、4樓全部，並未分層分租予他人，只有為隔出2
    樓前半部之何廷煥醫院而裝設「1樓至2樓鋼梯」，及為吊運
    貨物而在系爭房屋最後方裝設「1樓至4樓角鐵菜梯」而己，
    不論員工或顧客均係自1樓入，使用系爭房屋內既有之甲乙R
    C樓梯以通達2、3、4樓，自無拆除系爭房屋內既有甲乙RC樓
    梯及牆壁之必要。即使甲○○曾經於87年4月1日之前將系爭房
    屋出租予黑又紅公司，然黑又紅公司設立於83年5月11日（
    卷二第91頁），截至87年3月31日至多只可能承租不到4年，
    除「1樓至2樓鋼梯」仍存在供被告2人使用，暨「1樓至4樓
    角鐵菜梯」仍存在但經被告2人以矽酸鈣板牆壁圍住遮蔽之
    外，系爭房屋現況已全然沒有黑又紅公司未復原之裝潢痕跡
    存在。雖乙○○於本院履勘時在現場表示：前手黑又紅的裝潢
    本來就是漆黑的云云，然經鑑定結果並非黑色油漆而是被告
    2人承租期間發生火災致天花板及牆壁遭火災燻黑（卷一第3
    11頁、鑑定書），故被告2人所辯並不可採。
　⑵本院詳觀租約一第8條明載「乙方未經甲方同意，『不得』私自
    將租賃房屋權利全部或一部份出借、轉租、頂讓或以其他變
    相方法由他人使用房屋。」（卷一第44頁），可見乙○○一開
    始係承租整棟欲供自己使用，並無拆除甲乙RC樓梯（為屋內
    內梯）而改裝2樓至4樓鋼構外梯之必要。乙○○承租甫滿一年
    ，即要求出租人同意轉租而簽署租約二，租約二第8條改為
    「甲方『同意』乙方將租賃房屋權利全部或一部份出借、轉租
    由他人使用房屋。」月租金自38萬元調高為40萬元，此後開
    啟乙○○分層轉租之行為，此亦可能是原證10所謂「因房屋貳
    樓為醫院，變更須要由乙○○代出資金，租期屆滿前，免收肆
    個月租金」之前因。佐以GOOGLE舊街景照片截圖（卷二第73
    -77頁）顯示98年1月、102年2月，歷經不同店家向乙○○承租
    ，不乏知名連鎖店，而知名連鎖店一向有其品牌LOGO、招牌
    、裝潢風格之嚴格要求，難以沿用之前非相同品牌其他店家
    之裝潢，自截圖亦可見建物外觀及內裝明顯不同。故系爭房
    屋於108年5月31日點交當日之現況，係因乙○○及其次承租人
    長達21年以來累次內部裝潢、外部裝潢、設置招牌看板等所
    致損害，不容被告2人空口否認。
　⒊關於因火災致生損害之修復，被告2人固辯稱依民法434條規
    定「租賃物因承租人之重大過失，致失火而毀損、滅失者，
    承租人對於出租人負損害賠償責任。」限於重大過失始負賠
    償責任等語。惟查，民法第434條固規定租賃物因承租人失
    火而毀損、滅失者，以承租人有重大過失為限，始對於出租
    人負損害賠償責任，然當事人如以特約約定承租人就輕過失
    之失火亦應負責，其特約並非無效（最高法院102年度台上
    字第2002號裁定意旨參照）。92年9月1日火災當時有效之租
    約三第11條約定「乙方應以善良管理人之注意使用房屋，除
    因天災地變等不可抗拒之情形外，因乙方之過失致房屋毀損
    ，應負損害賠償之責，已排除民法第434條規定之適用，故
    乙○○就因次承租人電器失火造成之損害仍應負責。
　⒋關於系爭房屋回復原狀所需費用：
　⑴經本院囑託建築師公會鑑定，系爭房屋如前引 ❶「新增構造
    物」未正確妥適回復原狀及❷「未復原構造物」未正確妥適
    回復原狀，修復費用共3,584,948元（含稅）。但其中①「1
    樓至2樓鋼梯」及②「1樓至4樓角鐵菜梯」均為黑又紅公司施
    作，為甲○○不爭執，且不請求①②相關修復費用，而①②相關修
    復費用亦經鑑定為143,439元（含稅）、181,064元（含稅）
    ，應予扣除，差額為3,260,445元【計算式：3,584,948-143
    ,439-181,064=3,260,445】，此有鑑定書、補充鑑定書、建
    築師公會109年12月7日中市建師（000-0000）鑑字第027號
    函暨附件（卷二第237-241頁）在卷可稽。而甲○○僅請求309
    萬元。
　⑵同上補充鑑定書，系爭房屋應折舊金額為697,997元（含稅）
    。緣系爭房屋為RC鋼筋混凝土造建築物，耐用年數60年，折
    舊率每年遞減1.25%，折舊年數共21年（87年4月1日至108年
    5月31日）；另油漆、窗框填縫及防水、鋁窗、電線、開關
    及插座、開關箱檢修等，建築師公會鑑定手冊無耐用年數及
    折舊率可查，依鑑定人專業判斷，耐用年數30-35年不等，
    折舊率2%-3%不等；至於修復過程之假設工程無折舊。鑑定
    人考慮損害項目欲回復原狀之金額，認應折舊之項目及金額
    共697,997元（含稅）。甲○○雖主張毋庸扣除折舊，並引租
    約第9條為據，然鑑定人所鑑估修復材料係新品換舊品，系
    爭房屋出租予乙○○時既非新屋，隨著時間經過亦生自然損耗
    ，即使被告2人未改裝設施，62年12月間完工之RC鋼筋混凝
    土造建築物亦會逐漸老舊，至108年5月已存在長達45年超過
    耐用年數2/3以上，被告2人以全新品為甲○○回復原狀，自應
    扣除折舊。
　⑶此外，甲○○主張因被告2人在點交返還時未回復原狀，於108
    年10月30日系爭房屋外牆小口壁磚掉落、包覆外牆的裝潢板
    垂掛搖搖欲墜，民眾報案稱影響行人安全，新竹市警察局同
    日緊急在現場設置封鎖線、交通錐，甲○○考量公共安全，當
    下僱請訴外人彭錦湧拆除外牆有危及公共安全之附著物等，
    因此支出拆除費用70,035元乙節，除據甲○○提出施工前、後
    照片外，復有訴外人彭錦湧出具估價單（含下包）、丁○○簽
    發面額70,035元支票影本在卷可稽（卷○000-000頁）。而本
    院詳觀照片俱有拍攝日期，且確實有新竹市警察局三角錐、
    施工危險請勿靠近之封鎖線照片在內，應堪信實。而甲○○於
    87年4月1日交付系爭房屋予乙○○之際絕不可能有如此險象環
    生之危害行人安全情況，顯係被告2人未盡善良管理人之注
    意義務保管租賃物所致，故甲○○支出拆除費用70,035元自得
    請求被告2人賠償（甲○○請求70,000元），且拆除費用毋庸
    扣除拆舊。至於估價單項目中「午、咖」1,265元，顯然是
    業主供應施工人員中午午餐及提神飲料，為必要費用，與工
    地實際運作情形無違。
　⑷綜上，被告2人應負擔回復至108年5月31日仍可供商業使用之
    應有狀態之工程性費用為2,462,003元【計算式：3,090,000
    -697,997+70,000=2,462,003】。　
㈢、甲○○主張因被告2人違反租約六第6條約定，未於108年4月30日租期屆滿時按照原狀遷空交還房屋予甲○○，依租約六第6條約定請求賠償租金5倍之違約金即160萬元；暨依租約六第12條約定，請求賠償系爭房屋自108年6月1日起至109年2月29日止共9個月無法出租利用、按新竹市中心商業區高價地段每月淨租金收益50萬元計算之損失450萬元部分。經查：
　⒈被告2人未於108年4月30日租期屆滿時按照原狀遷空交還房屋
    予甲○○，遲延1個月始於108年5月31日交還房屋（但未回復
    原狀）事證明確，故甲○○請求1個月租金損失32萬元部分自
    屬有據。
　⒉按「當事人得約定債務人於債務不履行時，應支付違約金。
    違約金，除當事人另有訂定外，視為因不履行而生損害之賠
    償總額。其約定如債務人不於適當時期或不依適當方法履行
    債務時，即須支付違約金者，債權人除得請求履行債務外，
    違約金視為因不於適當時期或不依適當方法履行債務所生損
    害之賠償總額。」民法第250條規定甚明。查租約六第6條約
    定「乙方於租期屆滿時，除經甲方同意繼續出租外，應即日
    將租賃房屋誠心按照原狀遷空交還甲方，不得藉詞推諉或主
    張任何權力，如不即時遷讓交還房屋時，甲方每月得向乙方
    請求按照租金五倍之違約金至遷讓完了之日止。」此所謂「
    按照租金五倍之違約金」應視為被告2人因不履行而生損害
    之賠償總額，本院審酌以系爭房屋點交返還時猶如廢棄工地
    狀況，確實必須耗時整修，在整修回復原狀前不易招租，故
    甲○○請求按租金5倍計算之違約金160萬元【計算式：32萬X5
    =160萬】洵屬有據。
　⒊至甲○○請求自108年6月1日起至109年2月29日止共9個月不能
    出租收取租金之淨損失450萬元，不論係9個月期間或月租金
    淨利50萬元均乏實據。據證人丙○○具結證述：我是從事物業
    管理，108年1月24日是臨時被叫去張樹生家，當天並沒有預
    先約好要碰面，甲○○並沒有委託我去處理出租的事情，他只
    說時間到了要把房子收回來，沒有說收回來後要怎樣。當初
    開始的時候（應係指收回房屋後）有受屋主委託去掛了一個
    招牌，現在已經沒有受任處理了等語（卷二第468-471頁）
    ，益徵甲○○尚未有任何已定之計畫或特別情事能夠取得此預
    期利益，故此部分主張無法信取。
㈣、乙○○前於租約一時即已交付押租金200萬元，遞次轉為租約二
    至六之押租金，甲○○並未返還，此為兩造所不爭執。押租金
    之目的在於擔保承租人履行租賃債務，於租賃關係消滅後，
    如有欠租或其他債務不履行，所交付之押租金當然發生抵充
    之效力。被告2人對甲○○尚欠4,382,003元租賃債務【計算式
    ：2,462,003+320,000+1,600,000=4,382,003】，本院已審
    認如前，將此200萬元押租金自上開租賃債務中扣除後，尚
    欠差額為2,382,003元。
㈤、綜上，甲○○依民法第432條第1項、第2項本文、第444條、第4
    55條規定及租約二至租約六第6條、第9條、第11條約定，請
    求被告2人賠償損害2,382,003元，及自反訴起訴狀繕本送達
    翌日即109年3月14日（卷一第147頁）起至清償日止，按年
    息5%計算之法定遲延利息，為有理由，應予准許。逾此範圍
    之請求則無理由，應予駁回。
四、反訴原告勝訴部分，兩造均陳明願供擔保，聲請假執行及免
    為假執行，均核無不合，爰各酌定相當之擔保後併准許之。
    至反訴原告敗訴部分，其假執行之聲請即失所附麗，應併予
    駁回。
五、反訴部分判決基礎已臻明確，兩造其餘攻擊防禦方法及訴訟
    資料，核與判決結果不生影響，爰不一一論述。　　　
六、反訴訴訟費用負擔之依據：民事訴訟法第79條、第85條第1
    項。　　　　
中　　華　　民　　國　　111 　年　　1　　月　　27 　　日
                  民事第二庭    法　官　陳麗芬
以上正本係照原本作成。
如對本判決上訴，須於判決送達後20日內向本院提出上訴狀。如
委任律師提起上訴者，應一併繳納上訴審裁判費。
中　　華　　民　　國　　111 　年　　1　　月　　27　　日
                                書記官　曾煜智
【附件】補充鑑定書附件五「110年4月12日修正版『回復原狀   
       工程預算書』」3頁；補充鑑定書附件四「損壞修復應   
       折舊項目及金額表」1頁；臺中市大臺中建築師公會10  
        9年12月7日中市建師（000-0000）鑑字第027號函暨附 
         件共3頁。
【附表】
編號 簽約日 租賃期間 月租金 記載承租人 參考卷頁 租約一 87年4月1日 87年4月1日至 91年3月31日 38萬元 乙○○ 訴字卷一第41-47頁 被證二 租約二 88年1月18日 88年5月1日至 94年4月30日 40萬元 乙○○ 調字卷 原證一 租約三 91年5月1日 91年5月1日至 94年4月30日 37萬元 乙○○ 金銀都公司 調字卷 原證二 租約四 94年10月20日 94年5月1日至 99年4月30日 前二年 37萬元後三年 40萬元 乙○○ 金銀都公司 調字卷 原證三 訴字卷一第55-60頁 租約五 97年3月22日 97年5月1日至 103年4月30日 40萬元 乙○○ 金銀都公司 調字卷 原證四未修改前之粗體字 租約六 103年4月初 103年5月1日至 108年4月30日 103-104年33萬元 105-108年32萬元 乙○○ 金銀都公司 調字卷 原證四加註： 「壹零捌一０八」「參拾貳元正」「一百零參年～一百零肆年各加壹萬元正」 租約七即系爭租約 107年4月16日 108年4月30日至114年3月30日 32萬元 乙○○ 金銀都公司 調字卷 原證四加註： 「租期續租陸年。自109年四月三十日至114年三月三十日，一0七年4/16日」